臺灣雲林地方法院民事判決　　　　　　　　94年度親字第31號
原　　　告　甲○○
訴訟代理人　鐘竹簧律師
被　　　告　乙○○
上列當事人間請求確認親子關係不存在事件，於民國94年9月6日
言詞辯論終結，本院判決如下：
    主  文
確認原告甲○○與被告乙○○間親子關係不存在。
訴訟費用由被告負擔。
    事實及理由
一、原告主張：原告於民國（下同）57年5月間與配偶張康明珠
    結婚，婚後張康明珠生有一子即被告，原告將被告撫育長大
    ，於今被告之母與原告不合，被告罔顧多年養育之恩，於鈞
    院受理原告與張康明珠婚姻訴訟中，配合張康明珠主張而為
    不實陳述，令原告心痛至極，應是兩造間無血緣親情所造成
    ，兩造無親子關係，亦為張康明珠所自承，原告只得依據民
    事訴訟法第247條規定起訴。按民法第1063條第1項所定婚生
    推定之原則，經於74年6月3日修正同法條第2項，其立法理
    由以表明「為顧全子女之利益起見，應使妻亦得提起」否認
    子女之訴等旨，關此法律修正乃為顧全子女之利益計，可知
    親子關係，除形式上父子、女關係外，側重實質上之親子間
    真實血緣關係，顯然亦屬符合子女之利益。則為兼顧身份關
    係所欲追求之真實性與安定性之立法目的，俾使生父與子女
    關係更能符合真實之血緣關係，應無排斥在一定條件下容許
    例外情形，得限制上揭婚生推定之適用。而此項例外，即如
    有客觀證據足資證明當事人間親子關係是否存在，應不受婚
    生推定之婚生子女否認其婚生者然，自不受民法第1063條第
    2項之限制，而就親子身分關係，得提起確認之訴，即指一
    般「確認親子關係存在或不存在之訴」，亦為應然之解釋（
    台灣高等法院台中分院88年度家上字第105號裁判參照）等
    語。並聲明如主文所示。
二、被告則以: 被告以前不知道，是原告與母親訴訟時才知道被
    告不是原告親生的，同意原告之請求等語。
三、得心證之理由:
(一)、本件原告主張之上開事實，業據其提出戶籍謄本一份為憑，
    並經證人即被告之母張康明珠到庭證述：「（他的父親何人
    ？）我不清楚，但是不是我與原告所生。因為原告他的身體
    有很多缺陷，無法生育。民國50年與原告結婚，70年的時候
    才生被告。我與被告的生父沒有聯絡，也不知道被告生父在
    何處。」等語在卷可按，且為被告所不爭執。另依財團法人
    佛教大林慈濟醫院親子鑑定結果：「根據人類遺傳規律，孩
    子的基因必然來自父母雙方，分析Ｄ８Ｓ１１７９、Ｄ２１
    Ｓ１１等ＳＴＲ基因型，檢查結果排除甲○○與乙○○親子
    關係基因」等語，有該醫院ＤＮＡ鑑定書及九十二年度親子
    鑑定實驗室訪查合格證明書各一件為證，堪信原告之主張為
    真實。
(二)、按「人格尊嚴之維護．．．，乃世界人權宣言所揭示，並為
    我國憲法保障人民自由權利之基本理念。」司法院大法官會
    議著有釋字第372號解釋。又人格尊嚴之權利概念及其不可
    侵犯性，有要求國家公權力保護與尊重之地位。在個人生活
    領域中，人格尊嚴是個人「生存形相之核心部分」，屬於維
    繫個人生命及自由發展人格不可或缺之權利，因此是一種國
    家法律須「絕對保護之基本人權」。這種「生存尊嚴」與一
    般人格權保護之具有社會性，必須就具體情事，衡量是否對
    於維繫家庭或社會關係可得容忍之情形而斷者不同；人格尊
    嚴被侵犯者，國家法律有絕對予以保護之必要，並無以社會
    性容忍之要求或情事之衡量，為其正當化或阻卻違法之理由
    。因此在憲法保障之基本人權與自由之價值體系中，人格尊
    嚴可謂是至上之價值理念，有受國家「優先保護」之地位，
    法理上並要求人人以自我之責任，對此固有之價值加以肯定
    。從而，人格尊嚴無拋棄或任意處分性；對於其侵犯行為，
    亦不得再待審酌有無社會容忍性，而應直接以客觀評斷是否
    已經構成危害到人格尊嚴，決定是否加以國家保護（上開釋
    字第372號大法官蘇俊雄之協同《含部分不同》意見書參照
    ）。是本件原告作為個人、作為主體，其「人格尊嚴」乃吾
    國憲法保障人民自由權利之基本理念，而為吾國憲法保障基
    本人權與自由之價值體系中，至上之價值理念，具有不可侵
    犯性，有受國家「優先保護」之地位。是有關本件之法律解
    釋及其適用，應以此價值理念為其判斷基準。與一般人格權
    保護之具有社會性，必須就具體情事，衡量是否對於維繫家
    庭或社會關係可得容忍之情形而斷者不同。故親子血緣真實
    性之發現比之維持家庭之和諧更為重要、更為優位。尤其現
    代醫學發達，ＤＮＡ檢驗結果，幾乎可以百分之百確認親子
    關係，更不得為了避免他人濫行認領夫妻間所生子女或避免
    他人藉以公然誹謗該子女之生母與人通姦，便將子女作為可
    以處置之客體，而侵害其人格尊嚴。
(三)、按民法第1063條第1項有關婚生推定之立法目的，係在子女
    是否由妻自夫受胎所生有疑義時，為顧全子女之利益所為之
    規定，雖亦有維持家庭和諧之功能，但必須以夫妻之同居（
    性行為）或夫妻均有生育能力為前提，如夫妻並未同居、未
    有性行為關係或夫妻之一方不能生育，不應有婚生之推定，
    庶幾能夠保護子女之主體性及其人格尊嚴，避免淪為被處置
    之客體，而且亦能兼顧維持家庭之和諧。加上ＤＮＡ檢驗測
    試，已可確認父子血緣關係存否之醫學進步事實，是本條項
    之「在婚姻關係存續中者」應為目的性之限縮解釋。經查原
    告無法生育之事實，為原告所是認，並有證人張康明珠之證
    詞在卷可按，亦為被告所不爭執，已如上所述。又依前述親
    子鑑定報告書亦已客觀顯示被告非張康明珠自原告受胎所生
    ，如仍適用婚生推定，實無意義，且有侵犯原告人格尊嚴之
    慮，揆諸上開說明，即應排除婚生推定。
(四)、次按「確認法律關係之訴，非原告有即受確認判決之法律上
    利益者，不得提起之。」，民事訴訟法第247條第1項定有明
    文。而其所謂即受確認判決之法律上利益，係指因法律關係
    之存否不明確，致原告私法上之地位有受侵害之危險，而此
    項危險得以對於被告之確認判決除去者而言。又法律上父母
    子女關係是否存在，不僅影響雙方之身份，且有關於雙方因
    該身分而產生之法律關係亦將隨之而變動，故如認父母子女
    間並無血緣關係存在，可由該父母、子女或其他利害關係之
    第三人，提起確認親子關係不存在之訴，反之亦然，以除去
    其不實之親子關係。再者，戶籍登記簿之記載，為身分之一
    種說明，其登記自有相當之證明力，故關於已為戶籍登記之
    親子關係存在與否，除經司法機關裁判確定或當事人提憑有
    效證明文件申請更正外，尚非得由為登記之親子雙方協同辦
    理即可逕行更正，此觀戶籍法第27條、戶籍法施行細則第13
    條第1項規定之文義自明。經查：
１、本件原告主張被告非其親生兒子，然依目前戶籍謄本之記載
    ，原告為被告之父親（參見卷附戶籍謄本），則原告與被告
    間因上開戶籍謄本之記載，而導致渠等親子關係之存在與否
    不明確，而影響渠等身份上法律關係，其私法上之地位有受
    侵害之危險，原告即有提起確認親子關係存否之訴以除去此
    項危險之必要，是原告提起本件之訴，應有即受確認判決之
    法律上利益。
２、原告主張被告並非其親生兒子，而係張康明珠自他人受胎所
    生，為兩造所不爭，且有證人張康明珠之證詞在卷可按，復
    有財團法人佛教大林慈濟醫院ＤＮＡ鑑定書可稽，已如上述
    ，是原告主張其為其與被告之親子關係不存在應可認定，從
    而原告訴請確認其與被告間親子關係不存在，揆諸上開法律
    規定及其說明，即無不合，應予准許，爰判決如主文第1項
    所示。
(五)、據上論結，本件原告之訴為有理由，依民事訴訟法第78條，
    判決如主文。
中　　華　　民　　國　　94　　年　　9 　　月　　30　　日
                  家事法庭法　官　 潘雅惠
以上正本係照原本作成。
如對本判決上訴，應於判決送達後20內向本院提出上訴狀。 (須
附繕本)
中　　華　　民　　國　　94　　年　　9 　　月　　30　　日
                          書記官   林麗娟
